ACORDAO-COMPLETO-2436533

ACÓRDÃO 13992/2020 ATA 43/2020 - PRIMEIRA CÂMARA

VISTOS, relatados e discutidos estes autos de tomada de contas especial instaurada pelo Fundo Nacional de Desenvolvimento da Educação (FNDE) em desfavor de Pedro Fonteles dos Santos, ex-prefeito do município de Acaraú/CE (gestão 2009-2012) , em razão da omissão no dever de prestar contas dos recursos repassados ao referido município à conta do Programa Dinheiro Direto na Escola (PDDE) , no exercício de 2011,
ACORDAM os Ministros do Tribunal de Contas da União, reunidos em sessão da Primeira Câmara, ante as razões expostas pelo Relator, em:
9.1. considerar Pedro Fonteles dos Santos (XXX.078.293-XX) revel, para todos os efeitos, dando-se prosseguimento ao processo, nos termos do art. 12, § 3º, da Lei 8.443/1992;
9.2. excluir Alexandre Ferreira Gomes da Silveira (XXX.476.293-XX) da relação processual;
9.3. com fundamento nos arts. 1º, inciso I, 16, inciso III, alíneas "a" e "c", e 19, da Lei 8.443/1992, julgar irregulares as contas de Pedro Fonteles dos Santos (XXX.078.293-XX) , condenando-o ao pagamento do débito discriminado a seguir, atualizado monetariamente e acrescido dos juros de mora devidos, calculado desde a data de ocorrência indicada até sua efetiva quitação, na forma da legislação vigente, fixando o prazo de 15 (quinze) dias, a contar do recebimento da notificação, para que seja comprovado, perante este Tribunal, o recolhimento da quantia ao Fundo Nacional de Desenvolvimento da Educação, nos termos do art. 23, inciso III, alínea "a", da referida Lei, c/c o art. 214, inciso III, alínea "a", do Regimento Interno do TCU:
	Valor (R$) 
	Data

	23.877,80
	30/12/2010

	113.143,20
	08/07/2011

	12.291,00
	12/07/2011

	5.341,60
	12/07/2011

	23.000,00
	12/07/2011

	25.471,40
	13/7/2011

	3.063,30
	13/7/2011

	21.114,40
	14/7/2011

	26.025,60
	14/7/2011

	638,00
	10/8/2011

	319,00
	10/8/2011

	884,70
	11/8/2011

	4.319,60
	11/8/2011

	1.769,40
	11/8/2011

	30.964,20
	17/8/2011

	8.905,90
	31/8/2011

	5.105,80
	31/8/2011

	2.240,30
	1/9/2011

	3.023,80
	1/9/2011

	2.256,60
	1/9/2011

	1.366,90
	2/9/2011

9.4. com fundamento no art. 57 da Lei 8.443/1992, aplicar a Pedro Fonteles dos Santos (XXX.078.293-XX) multa no valor de R$ 50.000,00 (cinquenta mil reais) , atualizado monetariamente desde a data do presente acórdão até a do efetivo recolhimento, se for pago após o vencimento, na forma da legislação vigente, fixando o prazo de 15 (quinze) dias, a contar do recebimento da notificação, para que seja comprovado, perante este Tribunal, o recolhimento da quantia ao Tesouro Nacional, nos termos do art. 23, inciso III, alínea "a", da referida Lei, c/c o art. 214, inciso III, alínea "a", do Regimento Interno do TCU;
9.5. com fundamento no art. 26 da Lei 8.443/1992, autorizar, se requerido, o pagamento da importância devida em até 36 (trinta e seis) parcelas mensais e consecutivas, fixando o prazo de 15 (quinze) dias, a contar do recebimento da notificação, para que seja comprovado, perante este Tribunal, o recolhimento da primeira parcela, e de 30 (trinta) dias, a contar da parcela anterior, para que seja comprovado o recolhimento das demais parcelas, devendo incidir sobre cada valor mensal os devidos acréscimos legais, na forma prevista na legislação vigente, além de alertar que a falta de comprovação do recolhimento de qualquer parcela importará no vencimento antecipado do saldo devedor, nos termos do art. 217 do Regimento Interno do TCU;
9.6. com fundamento no art. 28 da Lei 8.443/1992, autorizar, desde logo, a cobrança judicial das dívidas, caso não atendida a notificação;
9.7. com fundamento no art. 16, § 3º, da Lei 8.443/1992, c/c art. 209, § 7º, do Regimento Interno do TCU, remeter cópia deste acórdão à Procuradoria da República no Ceará, para adoção das medidas que entender cabíveis; e
9.8. dar ciência deste acórdão ao Fundo Nacional de Desenvolvimento da Educação, a Alexandre Ferreira Gomes da Silveira e ao responsável.

Tomada de contas especial instaurada pelo Fundo Nacional de Desenvolvimento da Educação em razão da omissão no dever de prestar contas dos recursos repassados ao município no âmbito do Programa Dinheiro Direto na Escola (PDDE) no exercício de 2011.

Primeira Câmara

Município de Acaraú - CE.

3. Responsáveis: Alexandre Ferreira Gomes da Silveira (XXX.476.293-XX) e Pedro Fonteles dos Santos (XXX.078.293-XX).

13.1. Ministros presentes: Walton Alencar Rodrigues (Presidente), Bruno Dantas (Relator) e Vital do Rêgo.
13.2. Ministros-Substitutos presentes: Augusto Sherman Cavalcanti e Weder de Oliveira.

BRUNO DANTAS

Por registrar as principais ocorrências havidas no andamento dos autos até o momento, resumindo os fundamentos das peças acostadas, adoto como relatório, com os ajustes necessários, a instrução da secretaria responsável pela análise do processo (peça 44) , que contou com a anuência do corpo diretivo da unidade (peças 45 e 46) e do Ministério Público junto ao TCU (peça 47) :
"INTRODUÇÃO
1. Trata-se de tomada de contas especial instaurada pelo Fundo Nacional de Desenvolvimento da Educação - FNDE, em desfavor do Sr. Pedro Fonteles dos Santos, ex-prefeito do município de Acaraú/CE (gestão 2009-2012) , ante a omissão no dever de prestar contas dos recursos repassados ao referido município, à conta do Programa Dinheiro Direto na Escola - PDDE, no exercício de 2011. O referido Programa tinha por objeto 'repasse de recursos financeiros, em caráter suplementar, destinados à cobertura de despesas de custeio, manutenção e de pequenos investimentos, que concorram para a garantia do funcionamento e melhoria da infraestrutura física e pedagógica dos estabelecimentos de ensino' (peça 1, p. 194) .
1.1. Este processo foi inicialmente instruído pela Secretaria de Controle Externo de Minas Gerais, sendo posteriormente transferido para a Secretaria de Controle Externo de Tomada de Contas Especial, conforme Portaria SEGECEX 09/2018, de 2/5/2018.
HISTÓRICO
2. Para a execução do PDDE, programa de ação continuada, o FNDE repassou à Prefeitura Municipal de Acaraú/CE a importância de R$ 315.122.50, conforme as seguintes Ordens Bancárias (peça 1, p. 15-34) :
	ORDEM BANCÁRIA
	VALOR EM REAIS
	DATA

	2010OB550366
	23.877,80
	30/12/2010

	2011OB516523
	113.143,20
	08/07/2011

	2011OB517267
	12.291,00
	12/07/2011

	2011OB517687
	5.341,60
	12/07/2011

	2011OB518497
	23.000,00
	12/07/2011

	2011OB519507
	25.471,40
	13/7/2011

	2011OB520109
	3.063,30
	13/7/2011

	2011OB520797
	21.114,40
	14/7/2011

	2011OB521099
	26.025,60
	14/7/2011

	2011OB530018
	638,00
	10/8/2011

	2011OB530121
	319,00
	10/8/2011

	2011OB530427
	884,70
	11/8/2011

	2011OB530680
	4.319,60
	11/8/2011

	2011OB530918
	1.769,40
	11/8/2011

	2011OB531756
	30.964,20
	17/8/2011

	2011OB532132
	8.905,90
	31/8/2011

	2011OB533740
	5.105,80
	31/8/2011

	2011OB534373
	2.240,30
	1/9/2011

	2011OB534829
	3.023,80
	1/9/2011

	2011OB536950
	2.256,60
	1/9/2011

	2011OB538198
	1.366,90
	2/9/2011

3. O motivo para a instauração desta Tomada de Contas Especial foi a omissão no dever legal de prestar contas para o PDDE/2011, cujo prazo encerrou-se em 30/4/2013 (peça 1, p. 194) , mas, até aquela data, não foi confirmado o envio da prestação de contas para o FNDE.
4. Da análise dos documentos presentes nos autos, verificou-se que o Senhor Pedro Fonteles dos Santos, Prefeito Municipal de Acaraú/CE (gestão de 2009-2012) , era o responsável que estava à frente da gestão municipal quando do repasse dos recursos federais por meio do PDDE/2011.
5. Instrução presente na peça 5 adotou o seguinte posicionamento:
'6. Cumpre esclarecer que, em consulta realizada à Procuradoria Federal no FNDE - PROFE, emanou-se o entendimento, nos termos do Parecer 767/2008, de que para os casos de omissão a corresponsabilidade somente se aplica quando o prazo para prestação de recai sobre o mandato do Prefeito sucessor, desde que não adotadas as competentes medidas de resguardo ao Erário (peça 1, p. 195) .
7. No caso em exame, não há que se falar em corresponsabilidade, visto que apesar do prazo para prestação de contas ter se encerrado em 30/04/2013, durante o período de gestão do Senhor Alexandre Ferreira Gomes da Silveira, este adotou as medidas legais de resguardo ao erário, conforme Representação protocolizada junto ao Ministério Público Federal. A documentação em questão foi considerada suficiente pela Procuradoria Federal no FNDE - PROFE como comprovação da adoção das referidas medidas (peça 1, p. 195) .
8. Da análise dos autos, verifica-se que foi dada oportunidade de defesa ao agente responsabilizado, em obediência aos princípios constitucionais que asseguram o direito ao contraditório e à ampla defesa, tendo em vista a notificação presente na peça 1, p. 184, de 19/5/2014. No entanto, o Sr. Pedro Fonteles dos Santos se manteve silente e não recolheu o montante devido aos cofres da Fazenda Pública, razões pelas quais sua responsabilidade foi mantida.
CONCLUSÃO
9. Desse modo, deve ser promovida a citação do Sr. Pedro Fonteles dos Santos, para que apresente alegações de defesa quanto à não comprovação da boa e regular aplicação dos recursos recebidos do Fundo Nacional de Desenvolvimento da Educação - FNDE referentes ao Programa Dinheiro Direto na Escola - PDDE, no exercício de 2011, bem como para que se manifeste quanto à omissão no dever de prestar contas do referido ajuste.'
6. A citação foi realizada por intermédio dos Ofícios SECEX/MG 0470/2018, 0471/2018, 0472/2018, 0473/2018 e 0474/2018, datados de 15/3/2018, presentes nas peças 19 a 23. Apesar de o Sr. Pedro Fonteles dos Santos ter tomado ciência dos expedientes que lhe foram encaminhados, conforme atestam os avisos de recebimento (AR) que compõem as peças 24 a 28, não atendeu as citações e não se manifestou quanto às irregularidades verificadas.
7. Nos termos do art. 12, § 3º, da Lei 8.443/1992, ao não responder à citação expedida por esta Corte de Contas, o responsável torna-se revel, para todos os efeitos, dando-se prosseguimento ao processo.
8. A despeito da aplicação da revelia, devem ser considerados, no entanto, os elementos já constantes dos autos, os quais podem, inclusive, levar a um juízo favorável ao responsável revel, devendo-se observar que, nos processos do TCU, a revelia não implica a presunção de que sejam verdadeiras todas as imputações levantadas contra os responsáveis. 
10. Desse modo, na última instrução (peça 36) , antes de se propor o julgamento de mérito, foram destacadas particularidades da prestação de contas do PDDE, na hipótese em que os recursos são repassados às unidades executoras. Estas são constituídas como associações de pais e mestres e outras associações, entidades privadas representativas das escolas públicas, as quais atuam com autonomia financeira e gerem diretamente os recursos repassados, razão por que seus dirigentes também assumiriam o dever de prestar contas.
11. Ocorre que, de acordo com a sistemática de prestação de contas prevista na legislação do FNDE, as UExs prestam contas às entidades executoras - EEx a que estejam vinculadas, até 31 de dezembro do ano da efetivação do respectivo crédito nas contas correntes específicas das UEx e das EEx ao FNDE, por intermédio do Sistema de Gestão de Prestação de Contas (SIGPC) , até 28 de fevereiro do ano subsequente ao da efetivação do crédito nas contas correntes específicas.
12. Então, cabe às EEx analisar e consolidar as prestações de contas recebidas das UEx e, até 28 de fevereiro subsequente ao do repasse dos recursos, emitir parecer conclusivo, no SiGPC, acerca da aplicação dos recursos, efetivando os registros correspondentes às UEx inadimplentes com prestação de contas, bem como os concernentes às que regularizarem suas pendências.
13. Na hipótese de a prestação de contas da UEx não ser apresentada na forma ou até a data prevista na norma, ou não ser aprovada em razão de falhas e irregularidades, a EEx (prefeitura) , em conformidade com a rede de ensino a que a escola pertença, estabelecerá o prazo máximo de 30 dias para sua apresentação, regularização ou devolução dos recursos recebidos ou impugnados, sob pena de bloqueio de futuros repasses financeiros.
14. Tem-se, portanto, que quando os recursos são repassados diretamente à prefeitura, esta se qualifica como EEx, e deve elaborar e encaminhar a prestação de contas ao FNDE. O gestor dos recursos é o prefeito municipal. Porém, no caso em que os recursos são repassados diretamente às Unidades Executoras Próprias (UEx) , ou seja, às associações, cabe aos dirigentes dessas entidades a gestão dos recursos e não ao prefeito. Além disso, cabe às UEx elaborar e apresentar a prestação de contas à EEx (prefeitura) .
15. Se o repasse for à EEx (ou seja, ao município) , a responsabilidade pela prestação de contas recai exclusivamente naquele que teria sido o gestor dos recursos e tinha o dever de manter nos arquivos a documentação comprobatória. Logo, a representação criminal movida em face do ex-prefeito tem o condão de afastar a responsabilidade do sucessor. Aqui vale a regra geral.
16. Contudo, se os recursos foram repassados diretamente às UEx, ou seja, às associações, entidades privadas representativas das escolas públicas, a responsabilidade de comprovar a boa e regular utilização dos recursos transferidos diretamente às UEx não é, em um primeiro momento, do Prefeito, mas sim do gestor de cada uma dessas unidades, mediante a apresentação das respectivas prestações de contas à Prefeitura (EEx) . A esta cabe analisar, adotar as demais medidas de correção prevista na norma, conforme o caso, consolidar e encaminhá-las ao FNDE, até a data limite fixada para tanto.
17. Agora, se as UExs não prestaram contas e o prefeito não adotou as medidas indicadas pela norma para regularizar a situação ou obter a devolução dos recursos, ele será responsabilizado, haja vista o encargo que possui de verificar e consolidar as prestações de contas da UExs. Nesse caso, se o dever de prestar contas avança para o mandato do sucessor, o oferecimento de representação ao Ministério Público não afastaria a responsabilidade dele (sucessor) , tendo em vista que não poderia alegar a falta de documentos nos arquivos da Prefeitura, pois os documentos comprobatórios das despesas deveriam estar sob a guarda das entidades escolares.
18. Assim, transcorrido o prazo fixado para prestar contas pelas UEx e não tendo sido apresentadas as contas ou na hipótese destas não estarem nos arquivos municipais, deve o sucessor estabelecer prazo máximo de trinta dias para apresentação da prestação de contas ou a devolução dos recursos recebidos, sob pena de bloqueio de futuros repasses financeiros. Se nada fizer, reponde o sucessor pelo débito apurado, quando se tratar de omissão de prestação de contas cujo prazo para envio à EEx ou ao FNDE tiver expirado em sua gestão.
19. A jurisprudência no Tribunal, com referência aos recursos do PDDE, em que nos autos não ficar comprovado que as UExs apresentaram as prestações de contas, é firme no sentido de que a responsabilidade fica restrita ao prefeito que deveria analisar, consolidar e encaminhá-las ao FNDE (Acórdão 2301/2009-TCU-Primeira Câmara) . No mesmo sentido:
'É possível a responsabilização do prefeito municipal por recursos repassados diretamente a unidades executoras de escolas municipais contempladas com recursos do Programa Dinheiro Direto na Escola, uma vez que a prefeitura é responsável por acompanhar a aplicação dos recursos, receber as prestações de contas individuais das escolas, analisá-las, consolidá-las e encaminhá-las ao FNDE' (Acórdão 4211/2017-TCU-Segunda Câmara, Relator Marcos Bemquerer) .
20. Assim, como dito acima, verificou-se, na última instrução técnica (peça 36) , que, como os recursos do FNDE foram transferidos às UExs (peça 1, p. 15-35) , deveria ser realizada a citação do prefeito sucessor, Sr. Alexandre Ferreira Gomes da Silveira (gestão 2013-2016) , referente aos recursos repassados por força do PDDE/2011, ainda que ele tivesse apresentado manifestação junto ao Ministério Público contra o prefeito antecessor, bem como sua audiência, pelo não cumprimento do prazo originariamente estipulado para prestação de contas, tendo sido elaborada proposta neste sentido.
21. Em cumprimento ao pronunciamento da Unidade (peça 38) , foi efetuada a citação do Sr. Alexandre Ferreira Gomes da Silveira, por intermédio do n. Ofício 3244/2018-TCU/Secex-TCE, de 29/11/2018, recebido em 25/1/2019 (peças 40-41) , tendo ele apresentado suas alegações de defesa e razões de justificativa em 14/2/2019, presentes na peça 42, a seguir analisadas.
EXAME TÉCNICO
Alegações de defesa/razões de justificativa do Sr. Alexandre Ferreira Gomes da Silveira
22. Alega, preliminarmente, que a instrução técnica deste Tribunal, ao mesmo tempo que reconhece ter ele tomado 'as providências cabíveis e necessárias contra o ex-gestor que executou os recursos públicos envolvidos e não apresentou a respectiva Documentação', deveria responder pela omissão na prestação de contas e pela má gestão dos respectivos recursos. 
23. Aduz, em seguida, que não pode ser responsabilizado, 'por viger no Poder Executivo Municipal de Acaraú organização administrativa baseada na desconcentração e descentralização dos atos, deixando ao secretariado e demais escalões as tarefas operacionais, de gestão, e ao Alcaide tão-somente os atos típicos de governo', conforme cópia de documentação por ele anexada, a título de comprovação de suas alegações.
24. Discorre sobre a desconcentração administrativa, a qual seria, em síntese, uma forma de gestão que 'consiste juridicamente em distribuir o poder gerencial de um órgão (Prefeitura Municipal) , determinando tal gerência, que antes era exclusivamente do Prefeito, aos seus Gestores e/ou Secretarias Municipais'.
24. Assim, as atribuições da gerência administrativa, financeira, funcional, operacional e fiscalizadora seriam outorgadas aos gestores dos vários órgãos que compõem o respectivo ente, transferindo assim uma relação de obrigações, que antes eram do prefeito municipal aos chefes das pastas de cada unidade gestora, com o intuito de 'desafogar', ou seja, desconcentrar, descentralizar o grande volume de atribuições 'formais, legais, morais e gerenciais, eminentemente obrigatórias no trato da coisa pública, visando o mais adequado e racional desempenho, com o objetivo único de acelerar, organizar, fiscalizar e qualificar a prestação do serviço aos seus munícipes'.  
25. Argumenta ainda que, ao iniciar sua gestão em 2013, viu-se impossibilitado de prestar as contas das despesas pretéritas do PDDE, tendo tomado 'todas as medidas em face dos ex-gestores responsáveis pela disponibilização da documentação atinente à comprovação de tais despesas', não tendo ele 'qualquer participação na execução do PDDE referente ao exercício financeiro em espeque, pois nem no Poder estava à época'.
26. Alega que, acerca do direcionamento da responsabilização em casos como o presente, há previsão na Instrução Normativa 01/STN, conforme se verifica a seguir: 
'Art. 5º Omissis
§ 2 Nas hipóteses dos incisos I e II do parágrafo anterior, a entidade, se tiver outro administrador que não o faltoso, e uma vez comprovada a instauração da devida tomada de contas especial, com imediata inscrição, pela unidade de contabilidade analítica, do potencial responsável em conta e ativo 'Diversos Responsáveis' poderá ser liberada para receber novas transferências, mediante suspensão da inadimplência por ato expresso do ordenador de despesas do órgão concedente.'
27. E ainda, a Súmula Administrativa 46 da AGU, publicada no DOU, Seção I, de 24/09; 25/09 e 28/09/2009 (Súmula Consolidada publicada no DOU I de 27, 28 e 29.1.2014) , in verbis: 
'Súmula AGU 46: 
Será liberada da restrição decorrente da inscrição do município no SIAFI ou CADIN a prefeitura administrada pelo prefeito que sucedeu o administrador faltoso, quando tomadas todas as providências objetivando o ressarcimento ao erário.'
28. Aduz, por fim, que 'resta demonstrado que o gestor que a esta subscreve não deve sofrer qualquer penalidade em face da omissão na prestação de contas do PDDE em comento e da malversação dos respectivos recursos públicos', e requer, portanto, a exclusão de seu nome 'sem julgamento de mérito do feito', ou então 'seja o mesmo arquivado, com a consequente aprovação das contas', ou ao menos sejam aprovadas com ressalvas.
29. Juntou cópia da seguinte documentação: 
29.1. Petição inicial da Ação Civil Pública por Ato de Improbidade, impetrada junto ao Tribunal de Justiça do Ceará, autuada sob nº 6979-95.2013.8.06.0028, e consulta processual (peça 42, p. 8-21 e 70-72) ;
29.2. Representação por Ato de Improbidade Administrativa, apresentada ao Ministério Público Federal no Ceará, registrada sob nº 1.15.003.000363/2013-60 (peça 42, p. 22-63) ;
29.3. Lei Municipal nº 961, de 27/4/2001, que 'Dispõe sobre a descentralização do processo de despesa na forma que indica e adita outras providências' (peça 42, p. 64-65) ;
29.4. Decreto nº 005/2005, de 5/1/2005, que 'Dispõe sobre a Delegação de competência aos Secretários Municipais na condição de ordenadores de despesas, introduzindo as Contas de Gestão e dá outras providências' (peça 42, p. 66-69) .
Análise das alegações de defesa/razões de justificativa do Sr. Alexandre Ferreira Gomes da Silveira
30. As alegações de defesa/razões de justificativa apresentadas pelo Sr. Alexandre Ferreira Gomes da Silveira devem ser rejeitadas, como veremos a seguir.
31. Quanto à alegação de ausência de dolo, deve-se esclarecer que, conforme jurisprudência pacífica desta Corte, para que se imponha a obrigação de repor um dano ao erário, não é necessário caracterizar enriquecimento ilícito, locupletamento, dolo ou má-fé por parte do responsável, bastando que se caracterize uma conduta culposa stricto sensu, por imperícia, imprudência ou negligência, da qual resulte um dano ao erário, passível de ressarcimento à luz da Lei 8.443/1992 e da Constituição Federal (Acórdão 1559/2014-TCU-Plenário e 5.297/2013-1ª Câmara) . Basta identificar o responsável pelos atos ilícitos e pelo dano ocasionado, quantificar o mencionado dano e estabelecer o nexo de causalidade entre o citado dano e os atos omissivos ou comissivos praticados pelo responsável.
32. Vale relembrar que, consoante o esclarecimento das características da prestação de contas do PDDE, constantes dos itens 10 a 19 desta instrução, e que, tendo sido verificado, nestes autos, que os recursos do FNDE foram transferidos às UEx (peça 1, p. 15-34) , ou seja, às associações e entidades privadas representativas das escolas públicas, a responsabilidade de comprovar a boa e regular utilização dos recursos transferidos diretamente às mesmas não é, em um primeiro momento, do Prefeito, mas sim do gestor de cada uma dessas unidades, mediante a apresentação das respectivas prestações de contas à Prefeitura (EEx) . A esta cabe analisar, adotar as demais medidas de correção prevista na norma, conforme o caso, consolidar e encaminhá-las ao FNDE, até a data limite fixada para tanto.
33. Se as UExs não prestaram contas e o prefeito não adotou as medidas indicadas pela norma para regularizar a situação ou obter a devolução dos recursos, ele será responsabilizado, devido ao encargo de verificar e consolidar as prestações de contas das UExs.
34. Em consequência, verifica-se que cabe a responsabilização do prefeito sucessor, Sr. Alexandre Ferreira Gomes da Silveira, pois, embora tenha tomado as medidas judiciais quanto ao prefeito antecessor, não realizou as medidas indicadas pela norma para regularizar a situação quanto à omissão da prestação de contas das UExs, no prazo de 30 dias para apresentação da prestação de contas ou a devolução dos recursos recebidos.
35. Quanto ao argumento da descentralização administrativa, não pode ser utilizado no presente caso, pois as normas referentes ao PDDE definem como responsáveis pelos procedimentos referentes à sua execução apenas os prefeitos, não definindo responsabilidades para seus assessores diretos e/ou subordinados. 
36. Desse modo, cabe, em regra, ao prefeito municipal, o ônus de comprovar a boa e regular aplicação dos recursos recebidos, sendo que apenas em hipóteses excepcionais é possível transferir essa responsabilidade a terceiros. Na espécie, não pode ser aceito o argumento de que a gestão foi incumbida aos secretários de Educação, na medida em que eventual delegação de competência não afasta a responsabilidade do gestor pela fiscalização dos atos de seus subordinados, impondo-se, portanto, que os escolha bem, sob pena de responder por culpa in eligendo ou por culpa in vigilando. (Acórdão 1134/2009-TCU-Plenário, Relator: RAIMUNDO CARREIRO) 
37. Por sua similaridade ao caso em apreciação, entende-se conveniente transcrever trechos do voto condutor proferido pelo Exmo. Ministro Marcos Bemquerer Costa no Acórdão 2799/2018-TCU-Primeira Câmara, naquilo que interessa ao deslinde do caso:
'O ex-prefeito alega ilegitimidade passiva, por ter atuado apenas como agente político nos atos referentes ao objeto conveniado e não como gestor do contrato ou ordenador de despesa.
Tal alegação em si não procede. Muito embora, por vezes sem conta, seja alegada, por gestores, na mesma situação do responsável, a jurisprudência do TCU, com razão, sistematicamente a refuta. A delegação interna de atividades administrativas, em prefeituras, para a execução de despesas custeadas com recursos públicos federais, não retira do agente político a responsabilidade sobre a execução do convênio, uma vez que ele sempre atua na dupla condição de gestor e agente político.
Na prática, a aceitação do argumento implicaria propagar a mais absoluta impunibilidade dos prefeitos, que gerem recursos públicos federais, a partir da delegação de competência a servidores, normalmente comissionados, passíveis de exoneração ad nutum, obedientes às expressas determinações que recebem das autoridades superioras, ou políticas.
A propósito do tema, o Tribunal já examinou uma plêiade de situações, cujo pano de fundo configura as irregularidades praticadas por prefeitos de municípios, com verbas federais, conforme os trechos abaixo transcritos: (¿) 
Mas a questão suscita pontos que vão muito além, inerentes ao próprio federalismo brasileiro. O convênio procede à descentralização da execução de obras e serviços, mediante a transferência de recursos públicos federais, para finalidade determinada, cuja titularidade não se altera com o depósito em conta específica. Toda a regulamentação da aplicação de recursos federais apenas pode decorrer de lei ou ato normativo federal. Nem mesmo a lei municipal poderia elidir a responsabilidade do prefeito, na gestão de recursos federais, mediante a previsão de competências novas de gestão, para outros servidores do município, obtendo, com isso, nova formatação da responsabilidade pela correta aplicação dos recursos transferidos.'
38. Portanto, não se sustenta a alegação do gestor, de que a responsabilidade seria atribuível ao secretariado municipal, com fundamento em legislação local, vez que a questão se circunscreve ao processo típico da descentralização da gestão de verbas federais, mediante a transferências voluntárias de recursos para execução de obras e serviços para finalidade previamente determinada, cuja titularidade não se altera com a efetivação da transferência dos valores.
39. Quanto à responsabilidade do dirigente máximo pela omissão, a comprovação da boa e regular aplicação de recursos públicos transferidos evidencia-se mediante a execução física e a execução financeira da avença, acompanhada do nexo de causalidade entre uma e outra (Acórdão 3223/2017-TCU-Segunda Câmara, relator Ministro Marcos Bemquerer) . Assim, em uma tomada de contas especial, a comprovação da aplicação dos recursos deve estar acompanhada de todos os elementos necessários e suficientes para conduzir ao convencimento, devendo ser demonstrada e comprovada a partir dos elementos que integram os autos, corroborada em contexto fático propício ao reconhecimento dessa condição em favor dos responsáveis, fato que não ocorreu.
40. Bem se sabe que prestar contas, com a devida e correta comprovação da boa e regular aplicação dos valores públicos, é dever de todos aqueles a quem sejam confiados recursos federais, por força do art. 70, parágrafo único, da Constituição de 1988 e do art. 93 do Decreto-Lei nº 200, de 25 de fevereiro de 1967 (v.g.: Acórdão 2439/2010-TCU-Plenário, Acórdão 5929/2011-TCU-Primeira Câmara, e Acórdão 1544/2008-TCU-Segunda Câmara) 
41. Quanto ao art. 5º da IN/STN 01 e a súmula 46 da AGU essas referências não se aplicam ao caso concreto porque não se trata de responsabilização por ato praticado pelo antecessor, já que a obrigação de reunir e consolidar as prestações de contas das unidades executoras era pessoal e intransferível do sucessor, conforme a legislação já mencionada nesta instrução, razão por que o ingresso de medida de resguardo contra o antigo gestor não tem o condão de afastar tal responsabilidade que recaiu no seu mandato.
42. No presente caso, o prazo para a remessa dessas prestações de contas era até 30/4/2013, (peça 1, p. 194) , durante a gestão do Sr. Alexandre Ferreira Gomes da Silveira, que era a pessoa que deveria adotar as providências junto às unidades executoras (UEx) , nos termos do art. 19, § 4º, alínea 'a', da Resolução CD/FNDE 17/2011, e que não restou comprovado nos autos, ainda que tenha adotado as medidas para o resguardo do patrimônio público, pois cabia ao prefeito sucessor acompanhar, fiscalizar e controlar a execução dos recursos repassados às UEx representativas de suas escolas, como também receber e analisar as respectivas prestações de contas, emitindo parecer favorável ou desfavorável acerca de sua aprovação, nos termos do art. 27, inciso II, alíneas 'k' e 'l', da Resolução CD/FNDE 17/2011:
'Art. 27 O FNDE, para operacionalizar o PDDE, contará com as parcerias dos Governos Estaduais, Municipais e do Distrito Federal, das UEx de escolas públicas e das EM de escolas privadas de educação especial, cabendo, entre outras atribuições previstas nesta Resolução:
II. às EEx:
k. acompanhar, fiscalizar e controlar a execução dos recursos repassados às UEx representativas de suas escolas;
l. receber e analisar as prestações de contas das UEx, representativas de suas escolas, emitindo parecer, favorável ou desfavorável, acerca de sua aprovação;'
43. No mesmo sentido, cumpre pontuar os seguintes precedentes do TCU, colhidos da sua jurisprudência selecionada:
'É possível a responsabilização do prefeito municipal por recursos repassados diretamente a unidades executoras de escolas municipais contempladas com recursos do Programa Dinheiro Direto na Escola, uma vez que a prefeitura é responsável por acompanhar a aplicação dos recursos, receber as prestações de contas individuais das escolas, analisá-las, consolidá-las e encaminhá-las ao FNDE.' (Acórdão 4211/2017-TCU-Segunda Câmara | Relator: MARCOS BEMQUERER) 
'Compete ao prefeito municipal apresentar ao FNDE a prestação de contas dos recursos recebidos à conta do Programa Dinheiro Direto na Escola - PDDE.' (Acórdão 1096/2007-TCU-Segunda Câmara | Relator: AROLDO CEDRAZ) 
'Em caso de débito relacionado com o Programa Dinheiro Direto na Escola - PDDE, o prefeito é responsável por seu ressarcimento, mesmo quando os recursos são transferidos diretamente às escolas.' (Acórdão 8755/2012-TCU-Segunda Câmara | Relator: RAIMUNDO CARREIRO) 
'Em caso de omissão na prestação de contas de recursos relacionados ao Programa Dinheiro Direto na Escola (PDDE) , o prefeito é responsável por seu ressarcimento, mesmo quando os recursos são transferidos diretamente às escolas.' (Acórdão 8198/2019-TCU-Segunda Câmara | Relator: MARCOS BEMQUERER) 
'Em caso de omissão na prestação de contas de recursos relacionados ao Programa Dinheiro Direto na Escola - PDDE, o prefeito é responsável por seu ressarcimento, mesmo quando os recursos são transferidos diretamente às escolas.' (Acórdão 8933/2017-TCU-Segunda Câmara | Relator: ANA ARRAES) 
44. Concluindo, embora o responsável tenha tomado as medidas cabíveis quanto ao seu antecessor, permanece sua responsabilidade quanto a não realização das medidas indicadas pela norma para regularizar a situação quanto à omissão da prestação de contas das UExs, no prazo de 30 dias para apresentação da prestação de contas ou a devolução dos recursos recebidos.
CONCLUSÃO
45. Em face da análise promovida nesta instrução, propõe-se rejeitar as alegações de defesa apresentadas pelo Sr. Alexandre Ferreira Gomes da Silveira, uma vez que foram insuficientes para elidir as irregularidades a ele atribuídas. Desse modo, suas contas devem ser julgadas irregulares, nos termos do art. 202, § 6º, do Regimento Interno/TCU, procedendo-se à sua condenação em débito e à aplicação da multa prevista no art. 57 da Lei 8.443/1992.
PROPOSTA DE ENCAMINHAMENTO
46. Diante do exposto, submetemos os autos à consideração superior, propondo ao Tribunal: 
a) rejeitar as alegações de defesa apresentadas pelo Sr. Alexandre Ferreira Gomes da Silveira (CPF XXX.476.293-XX) , Prefeito Municipal de Acaraú/CE (gestões 2013-2016 e 2017-2020) , uma vez que foram insuficientes para elidir as irregularidades a ele atribuídas;
b) excluir da relação processual o Sr. Pedro Fonteles dos Santos (CPF XXX.078.293-XX) ;
c) julgar irregulares as contas da Sr. Alexandre Ferreira Gomes da Silveira (CPF XXX.476.293-XX) , com fundamento nos arts. 1º, inciso I, 16, inciso III, alíneas 'a' e 'c', 19, caput, e 23, inciso III, da Lei 8.443/1992 c/c com os arts. 1º, inciso I, 209, inciso I e III, 210 e 214, inciso III, do RI/TCU, condenando-o ao pagamento das importâncias a seguir especificadas e fixando-lhe o prazo de 15 dias para que comprove perante este Tribunal, em respeito ao art. 214, inciso III, alínea 'a', do RI/TCU, o recolhimento da dívida aos cofres do Fundo Nacional de Desenvolvimento da Educação - FNDE atualizada monetariamente e acrescida de juros de mora calculados a partir das datas indicadas até a data do efetivo recolhimento e com o abatimento de valores acaso já satisfeitos, nos termos da legislação vigente:
	Valor (R$) 
	Data

	23.877,80
	30/12/2010

	113.143,20
	08/07/2011

	12.291,00
	12/07/2011

	5.341,60
	12/07/2011

	23.000,00
	12/07/2011

	25.471,40
	13/7/2011

	3.063,30
	13/7/2011

	21.114,40
	14/7/2011

	26.025,60
	14/7/2011

	638,00
	10/8/2011

	319,00
	10/8/2011

	884,70
	11/8/2011

	4.319,60
	11/8/2011

	1.769,40
	11/8/2011

	30.964,20
	17/8/2011

	8.905,90
	31/8/2011

	5.105,80
	31/8/2011

	2.240,30
	1/9/2011

	3.023,80
	1/9/2011

	2.256,60
	1/9/2011

	1.366,90
	2/9/2011

d) aplicar, com fundamento no art. 57 da Lei 8.443/1992 c/c o art. 267 do RI/TCU, multa ao Sr. Alexandre Ferreira Gomes da Silveira (CPF XXX.476.293-XX) , fixando o prazo de 15 dias, a partir da notificação, para que, nos termos do art. 214, inciso III, alínea 'a', do RI/TCU, comprove perante este Tribunal o recolhimento aos cofres do Tesouro Nacional do valor atualizado monetariamente desde a data do acórdão até a data do efetivo recolhimento, na forma da legislação em vigor; 
e) autorizar, desde logo, a cobrança judicial da dívida nos termos do art. 28, inciso II, da Lei 8.443/1992 c/c o art. 219, inciso II, do RI/TCU, caso não atendida a notificação;
f) autorizar, desde logo, com fundamento no art. 26, da Lei 8.443/1992 c/c o art. 217, do Regimento Interno do TCU, caso seja do interesse dos responsável, e desde que solicitado, o parcelamento da dívida em até 36 parcelas, incidindo, sobre cada uma, os encargos legais devidos, fixando-lhe o prazo de quinze dias, a contar do recebimento da notificação, para comprovar perante o Tribunal o recolhimento da primeira parcela, e de trinta dias, a contar da parcela anterior, para comprovar os recolhimentos das demais parcelas sem prejuízo de alertá-lo de que, caso opte por essa forma de pagamento, a falta de comprovação do recolhimento de qualquer parcela implicará o vencimento antecipado do saldo devedor, nos termos do art. 26, parágrafo único, e 59, da Lei 8.443/1992 c/c o art. 217, § 2º, do Regimento Interno do TCU; 
g) esclarecer ao responsável que, caso se demonstre, por via recursal, a correta aplicação dos recursos, mas não se justifique a omissão da prestação de contas, o débito poderá ser afastado, mas permanecerá a irregularidade das contas, dando-se ensejo à aplicação da multa prevista no art. 58, inciso I, da Lei 8.443/1992;
h) enviar cópia do Acórdão que vier a ser proferido ao FNDE e ao responsável, para ciência, informando que a presente deliberação, acompanhada do Relatório e do Voto que a fundamenta, está disponível para a consulta no endereço www.tcu.gov.br/acordaos, além de esclarecer que, caso requerido, o TCU poderá fornecer sem custos as correspondentes cópias, de forma impressa; e. 
i) encaminhar cópia da deliberação a ser proferida, bem como do relatório e do voto que a fundamentarem ao Procurador-Chefe da Procuradoria da República no Estado do Ceará, nos termos do § 3º do art. 16 da Lei 8.443/1992 c/c o § 7º do art. 209 do Regimento Interno do TCU, para adoção das medidas que entender cabíveis."
	É o Relatório.

não há.

Procurador Júlio Marcelo de Oliveira.

TOMADA DE CONTAS ESPECIAL. CONVÊNIO. FUNDO NACIONAL DE DESENVOLVIMENTO DA EDUCAÇÃO. PROGRAMA DINHEIRO DIRETO NA ESCOLA. RECURSOS DESTINADOS À COBERTURA DE DESPESAS DE CUSTEIO, MANUTENÇÃO E DE PEQUENOS INVESTIMENTOS. OMISSÃO NO DEVER DE PRESTAR CONTAS. NÃO COMPROVAÇÃO DA BOA E REGULAR APLICAÇÃO DOS RECURSOS RECEBIDOS. CITAÇÃO. REVELIA DE UM DOS RESPONSÁVEIS. ACOLHIMENTO DAS ALEGAÇÕES DE DEFESA DE UM DOS RESPONSÁVEIS. IRREGULARIDADE DAS CONTAS. DÉBITO. MULTA.

TOMADA DE CONTAS ESPECIAL (TCE)

Secretaria de Controle Externo de Tomada de Contas Especial (SecexTCE).

Trata-se de tomada de contas especial (TCE) instaurada pelo Fundo Nacional de Desenvolvimento da Educação (FNDE) em desfavor de Pedro Fonteles dos Santos, ex-prefeito de Acaraú/CE (gestão 2009-2012) , em razão da omissão no dever de prestar contas dos recursos repassados ao município à conta do Programa Dinheiro Direto na Escola (PDDE) , na modalidade fundo a fundo, no exercício de 2011, destinados à cobertura de despesas de custeio, manutenção e de pequenos investimentos voltados ao funcionamento e à melhoria da infraestrutura física e pedagógica dos estabelecimentos de ensino.
Os recursos repassados alcançaram a importância de R$ 315.122,50, em valores históricos, no período compreendido entre 30/12/2010 e 2/9/2011, conforme quadro demonstrativo das ordens bancárias efetuadas reproduzido no relatório que antecede este voto.
Na fase interna da TCE, o órgão concedente concluiu pela impugnação total das despesas, devido à não apresentação da prestação de contas. O Controle Interno anuiu a esse posicionamento.
No âmbito do TCU, inicialmente, a unidade instrutora promoveu a citação de Pedro Fonteles dos Santos, ex-prefeito do município de Acaraú/CE (gestão 2009-2012) . Regularmente citado, o prazo regimental transcorreu sem que fossem apresentadas alegações de defesa ou efetuado o recolhimento do débito, de modo que o aludido responsável deve ser considerado revel, dando-se prosseguimento ao processo.
Não obstante a revelia do responsável, na instrução em que analisaria o mérito processual, a unidade instrutora identificou que a prestação de contas dos recursos se encerrou em 30/4/2013, já na gestão do prefeito sucessor, Alexandre Ferreira Gomes da Silveira, a quem supostamente incumbiria o dever de prestar contas dos recursos repassados a conta do PDDE 2011.
Desse modo, promoveu a citação do prefeito de Acaraú/CE, gestão 2013-2016.
Devidamente citado, Alexandre Ferreira Gomes da Silveira apresentou suas alegações de defesa. Em sua análise de mérito, a secretaria especializada concluiu pela rejeição das alegações de defesa do responsável e propôs julgar irregulares suas contas, com a imputação do débito e a aplicação da multa prevista no art. 57 da Lei 8.443/1992, bem como pugnou pela exclusão do prefeito antecessor da relação processual.
O MPTCU anuiu às conclusões da unidade instrutora.
Feita a síntese processual, passo ao exame do feito, registrando que discordo das conclusões e encaminhamentos oferecidos pelos motivos que passo a expor.
***
Em relação à responsabilidade atribuída a Alexandre Ferreira Gomes da Silveira, prefeito em cuja gestão findou o prazo para prestação de contas, verifico que tão logo tomou conhecimento da mora do município em prestar contas, adotou medidas de resguardo ao erário. No caso, ingressou com Representação por Ato de Improbidade Administrativa, apresentada ao Ministério Público Federal no Ceará (sob nº 1.15.003.000363/2013-60) , em razão do descumprimento da obrigação de prestação de contas de recursos recebidos do FNDE pelo prefeito antecessor. 
Consta dessa documentação que " (...) embora os valores referentes aos aludidos programas tenham sido repassados integralmente ao Município de Acaraú, o requerido deixou de realizar a devida prestação de contas com o órgão competente, tão pouco constam nos arquivos desta municipalidade documentos e informações capazes de possibilitar que a atual gestão municipal tente suprir a falha do ex-administrador".
Em consulta à jurisprudência desta Corte, verifiquei que, em diversos processos tratando de recursos do PDDE, este Tribunal afastou a responsabilidade do prefeito sucessor, mesmo quando o prazo para prestação de contas recaiu em sua gestão, desde que comprovada a adoção de medidas de resguardo ao erário em razão da ausência de posse pela Prefeitura documentação comprobatória da aplicação dos recursos.
Nesse sentido, menciono os Acórdão 12456/2020-TCU-Primeira Câmara (rel. Ministro-substituto Augusto Sherman Cavalcanti) , 7.296/2020-Primeira Câmara (rel. Ministro-substituto Augusto Sherman) e 4.188/2020-Primeira Câmara (rel. Ministro Benjamin Zymler) . Além desses, menciono o Acórdão 10219/2020-TCU-Segunda Câmara (rel. Ministro Raimundo Carreiro) , que deu provimento a recurso que tratava de situação análoga a destes autos.
Sobre essa questão, é importante ressaltar que a sistemática de execução e prestação de contas dos recursos do PDDE era disciplinada pela Resolução/CD/FNDE nº 17, de 19 de abril de 2011, da qual transcrevo os seguintes dispositivos (destaques acrescidos) :
"Art. 4º (...) 
Parágrafo único. Por Entidade Executora (EEx) , Unidade Executora Própria (UEx) e Entidade Mantenedora (EM) (...) entende-se:
I - Entidade Executora (EEx) - prefeituras municipais e secretarias distrital e estaduais de educação, responsáveis pela formalização dos procedimentos de adesão ao programa e pelo recebimento, execução e prestação de contas dos recursos destinados às escolas de suas redes de ensino que não possuem UEx;
II - Unidade Executora Própria (UEx) - entidade privada sem fins lucrativos, representativa das escolas públicas, integrada por membros da comunidade escolar comumente denominada de caixa escolar, associação de pais e mestres, conselho escolar, círculo de pais e mestres, etc., constituída para receber, executar e prestar contas dos recursos destinados às referidas escolas; e
 (...) 
Art. 19 A elaboração e a apresentação da prestação de contas dos recursos recebidos por intermédio do PDDE deverão ocorrer da seguinte forma:
I - das UEx, às EEx a que as escolas estejam vinculadas, até 31 de dezembro do ano da efetivação do respectivo crédito nas contas correntes específicas das UEx, (...) ;
II - (...) 
III - das EEx, ao FNDE, até 28 de fevereiro do ano subsequente ao da efetivação do crédito dos respectivos recursos nas contas correntes específicas das EEx, (...) .
 (...) 
§ 4º Na hipótese de a prestação de contas:
a. da UEx não ser apresentada na forma ou até a data prevista no inciso I do caput deste artigo, ou não ser aprovada, em razão de falhas e irregularidades, a EEx, em conformidade com a rede de ensino a que a escola pertença, estabelecerá o prazo máximo de 30 (trinta) dias para sua apresentação, regularização ou devolução dos recursos recebidos ou impugnados, sob pena de bloqueio de futuros repasses financeiros;
 (...) 
b. da EEx não ser apresentada na forma ou até a data prevista no inciso III do caput deste artigo, ou não ser aprovada, em razão de falhas e irregularidades, o FNDE estabelecerá o prazo máximo de 30 (trinta) dias para sua apresentação, regularização ou devolução dos recursos recebidos ou impugnados, sob pena de bloqueio de futuros repasses financeiros; e
 (...) 
Art. 20 A EEx ou a EM que não apresentar ou não tiver aprovada a prestação de contas dos recursos financeiros recebidos por motivo de força maior ou caso fortuito, deverá apresentar as devidas justificativas ao FNDE.
§ 1º Considera-se caso fortuito, dentre outros, a falta ou a não aprovação, no todo ou em parte, da prestação de contas, por dolo ou culpa do gestor anterior.
§ 2º Na falta de apresentação ou da não aprovação, no todo ou em parte, da prestação de contas por culpa ou dolo do gestor da EEx ou da EM sucedido, as justificativas a que se refere o caput deste artigo deverão ser, obrigatoriamente, apresentadas pelo gestor que estiver no exercício do cargo à época em que for levantada a omissão ou a irregularidade pelo FNDE, acompanhadas, necessariamente, de cópia autenticada de Representação protocolizada junto ao respectivo órgão do Ministério Público, para adoção das providências cíveis e criminais da sua alçada e de solicitação de instauração de Tomada de Contas Especial.
§ 3º É de responsabilidade do gestor sucessor a instrução obrigatória da Representação, nos moldes legais exigidos, a ser protocolizada no Ministério Público com, no mínimo, os seguintes elementos:
 (...) 
§ 8º Na hipótese de não serem providenciadas ou não serem aceitas as justificativas de que tratam o caput e os §§ 2º, 4º, 5º e 6º deste artigo, será instaurada a correspondente Tomada de Contas Especial em desfavor do gestor sucessor, na qualidade de co-responsável pelo dano causado ao erário, quando se tratar de omissão de prestação de contas cujo prazo para apresentação à EEx ou ao FNDE tiver expirado em sua gestão." (destaques acrescidos) 
Segundo essa norma, as Unidades Executoras Próprias (UEx) , caso destes autos, deveriam prestar contas para a Prefeitura a que estivessem vinculadas até 31/12/2011. Essa, por sua vez, deveria prestar contas ao FNDE até 28/2/2012.
Na hipótese de prestação de contas por prefeito sucessor, a norma disciplinava prazos para a apresentação de justificativas para o FNDE, assim como a necessidade de envio de representação protocolizada junto ao órgão do Ministério Público responsável pela adoção de providências cíveis. Em caso de falta quanto a essas responsabilidades, o gestor sucessor poderia ser arrolado como corresponsável pelo dano causado ao erário.
Na espécie, verifico que o prefeito sucessor protocolou representação junto ao Ministério Público, assim como ação de improbidade junto à justiça estadual. Esses elementos foram encaminhados ao FNDE que, acolhendo parecer da Procuradoria Federal, não arrolou o prefeito sucessor como responsável. Em outras palavras, acolheu as justificativas desse gestor e entendeu que a responsabilidade recairia apenas sobre o prefeito em cuja gestão os recursos deveriam ser executados, bem como ter as contas prestadas. 
Sobre o prazo para a prestação de contas, necessário mencionar que a estipulação do dia 30/4/2013 para apresentação de prestação de contas de recursos repassados no âmbito do Programa Dinheiro Direto na Escola (PDDE) , relativas às competências de 2011 e 2012, foi medida excepcional estabelecida pela Resolução-FNDE 5/2013, editada em 7/3/2013, e que tinha o objetivo de permitir a correta utilização do Sistema de Gestão de Prestação de Contas (SiGPC - Contas Online) e do Sistema de Gestão de Conselhos (SIGECON) . Vejamos:
"Art. 1º Autorizar o FNDE a receber, por meio do Sistema de Gestão de Prestação de Contas (SiGPC - Contas Online) , as prestações de contas do Programa Dinheiro Direto na Escola (PDDE) , (...) , relativas às competências de 2011 e 2012, excepcionalmente até o dia 30 de abril de 2013, visando ao acesso e à correta utilização do sistema pelos titulares das entidades previstas nos §§ 2º e 4º do Artigo 1º da Resolução/ CD/FNDE nº 02, de 18 de janeiro de 2012." (destaques acrescidos) 
Ou seja, ordinariamente, os prazos para prestação de contas encerraram dentro do mandato de Pedro Fonteles dos Santos, prefeito do município de Acaraú/CE (gestão 2009-2012) , que restou revel neste processo.
Assim, entendo que a norma de caráter excepcional, editada já no mandato do prefeito sucessor, estendendo o prazo para a prestação de contas, não poderia transferir para esse administrador a responsabilidade integral pela prestação de contas desses recursos. Conforme estipulado na Resolução/CD/FNDE 17/2011, ele poderia ser arrolado como corresponsável caso não tivesse adotado as medidas ao seu alcance, o que não ocorreu.
Portanto, devem ser acolhidas as alegações de defesa de Alexandre Ferreira Gomes da Silveira, prefeito de Acaraú/CE (gestão 2013-2016) , excluindo-o da relação processual.
Diferente é a situação de Pedro Fonteles dos Santos, prefeito do município de Acaraú/CE (gestão 2009-2012) . Como visto, incumbia a ele o dever de prestar contas, até 28/2/2012, dos recursos recebidos. Na hipótese de não apresentação de contas pelas Unidades Executoras Próprias, a norma determinava os prazos para adoção de medidas a seu cargo, assim como para o envio de justificativas ao FNDE, o que também não ocorreu.
Conforme anotei, a estipulação de prazo excepcional para apresentar a prestação de contas dos recursos, já em momento posterior à sua gestão, não transfere sua responsabilidade para outro, caso o prefeito sucedido tenha dado causa à omissão do munícipio.
No caso, os elementos contidos nos autos indicam que ele não deixou nos arquivos da Prefeitura documentos e informações que possibilitassem ao prefeito sucessor suprir a falta do antecessor.
Considerando que as informações presentes nos autos não permitem constatar a regular aplicação dos recursos repassados, e que, mesmo tendo sido dada oportunidade de defesa ao responsável, tanto perante o FNDE quanto no âmbito desta Corte de Contas, ele não se desincumbiu desse ônus, não há o que se aproveitar em seu favor.
Por fim, diante da não apresentação de defesa e da ausência de indícios de que o responsável tenha agido de maneira diligente ou adotado quaisquer medidas para resguardar o erário, reputo não ser possível reconhecer sua boa-fé, o que autoriza o imediato julgamento definitivo de mérito de suas contas, nos termos do art. 202, § 6º, do Regimento Interno do TCU.
Nesse cenário, exsurge o dever de julgar irregulares as contas do responsável, imputando-lhe débito e aplicando-lhe multa, com amparo nos arts. 19 e 57 da Lei Orgânica do TCU.
Ante o exposto, voto por que o Tribunal adote o Acórdão que ora submeto à deliberação deste Colegiado.
TCU, Sala das Sessões Ministro Luciano Brandão Alves de Souza, em 1 de dezembro de 2020.
Ministro BRUNO DANTAS 
Relator